【裁判字號】    90,訴,208
【裁判日期】    900813
【裁判案由】    塗銷抵押權設定登記
【裁判全文】
臺灣基隆地方法院民事判決  九十年度訴字第二○八號
    原      告  甲○○
    被      告  乙○○
右當事人間請求塗銷抵押權設定登記事件，本院判決如左：
    主    文
確認被告就如附表所示之十三筆土地於民國六十八年七月六日以基隆市地政事務所登
記字號（六八）基字第二一三一號所擔保之新台幣參佰萬元債權中之壹佰柒拾伍萬元
之債權不存在。
被告應將如附表所示之十三筆土地於民國六十八年七月六日以基隆市地政事務所登記
字號（六八）基字第二一三一號所設定之新台幣參佰萬元之抵押權登記予以塗銷。
原告其餘之訴駁回。
訴訟費用由被告負擔。
    事    實
甲、原告方面：
一、聲明：
（一）確認被告就原告所有如附表所示之十三筆土地於民國六十八年七月六日以基隆
      市地政事務所（六八）基字第二一三一號所設定之新台幣參佰萬元之抵押權及
      所擔保之債權不存在，被告應將抵押權登記塗銷。
（二）訴訟費用由被告負擔。
二、陳述：
（一）原告於民國六十八年六月十四日以如附表所示之十三筆土地各持分十二分之二
      辦理共同擔保抵押借款三百萬元，利息依照中央銀行之規定計算。約定存續期
      間自六十八年之六月十四日起至六十九年六月十三日止，並於六十八年七月十
      日辦理抵押權登記，有（六八）基字第二一三一號證明文件及土地登記簿謄本
      可證。
（二）按原告於屆清償期提出清償，而本件債權清償期間六十九年六月十三日迄八十
      四年六月十四日止，債權之請求權時效消滅，依民法第一百二十五條規定，債
      權請求權時效期間為十五年，依民法第八百八十條規定，以抵押權擔保之債權
      其請求權已因時效而消滅，如抵押權人於消滅時效完成後五年間即八十九年六
      月十五日止不實行其抵押權者，其抵押權消滅。綜上所述本件抵押權應予塗銷
      。如果被告願意塗銷抵押權，我們願意負擔訴訟費用等語。
三、證據：提出被告之戶籍謄本及系爭土地之登記簿謄本為證。
乙、被告方面：
一、聲明與陳述：與原告是在六十八年六月五日合建，原告提供土地，（本件債權）
    是為了合建的擔保契約，合建土地是祭祀公業的，他偽造的是祭祀公業管理人周
    賢順的印章，周賢順於六十七年一月就死亡，我有告他詐欺，他用別人的支票清
    償但沒有兌現，後來我去查封發票人的財產，獲得部分清償，共有七十五萬元與
    一百萬元二筆，是用和解方式。（原告）所有的契約應解除，賠償我的損失，我
    願意和解。
二、被告未提出證據供審酌。
    理    由
一、按以抵押權擔保之債權，其請求權已因時效而消滅，如抵押權人，於消滅時效完
    成後，五年間不實行其抵押權者，其抵押權消滅。民法第八百八十條定有明文。
    而請求權時效期間為十五年，但法律所定期間較短者，依其規定（民法第一百二
    十五條），故時效期間僅有較十五年為短者，而無超過十五年者，至於民法第一
    百四十五條第一項，係就請求權罹於時效消滅後，債權人仍得就其抵押物、質物
    或留置物取償而為規定，同法第八百八十條，係抵押權因除斥期間而消滅之規定
    ，均非謂有抵押權擔保之請求權，其時效期間較十五年為長（最高法院五十三年
    台上字第一三九一號判例意旨參照）。
二、本件原告主張系爭抵押權已因被告於債權之請求權消滅時效完成後，五年間不實
    行其抵押權，其抵押權消滅，而訴請塗銷等情，為被告所不爭執，並有原告提出
    之系爭土地登記簿謄本在卷可證，經查系爭抵押權之存續期間為六十八年六月十
    四日至六十九年六月十三日，本件抵押權之除斥期間自六十九年六月十三日起算
    ，至八十九年六月十四日已屆滿二十年，原告之主張可信為真實，從而原告請求
    被告應塗銷原告於系爭土地上之抵押權，為有理由，應予准許。
三、原告另主張系爭抵押權所擔保之三百萬元債權業已清償，請求確認該項三百萬元
    之債權不存在等語，經查，被告除自認曾自原告所交付之支票發票人處，獲得一
    百七十五萬元之清償外，餘則否認原告已清償前述債權，原告復未舉證證明對於
    被告之債務於該一百七十五萬元之金額外亦已清償，此部分自無從為有利原告之
    認定。另請求權時效消滅者，債權本體並不消滅，僅債務人得拒絕給付，此觀之
    民法第一百四十四條之規定自明。則原告請求確認前述三百萬元之債權不存在，
    於被告已自認之一百七十五萬元之範圍內，為有理由，應予准許，逾此範圍之請
    求則無理由，應予駁回。
四、結論：本件原告之訴為一部有理由、一部無理由，依民事訴訟法第七十九條但書
    ，判決如主文。
中      華      民      國    九十      年      八      月     十三     日
~B臺灣基隆地方法院民事庭
~B    法      官  蔡聰明
右為正本，係照原本作成。
如對本判決上訴，須於判決送達後廿日內向本院提出上訴書狀，敘述不服之理由，上
訴於臺灣高等法院。
中      華      民      國    九十      年      八      月     十三     日
~B    法院書記官  方淑真


司法院資訊處製作；財團法人民間司法改革基金會備份。
